【裁判字號】    89,判,1809
【裁判日期】    890602
【裁判案由】    牌照稅
【裁判全文】
行  政  法  院  判  決                          八十九年度判字第一八○九號
    原      告  林慶富即嘉康運動健康器材
    被      告  嘉義市稅捐稽徵處
右當事人間因牌照稅事件，原告不服財政部中華民國八十八年六月三日台財訴第00
0000000號再訴願決定，提起行政訴訟，關於加徵滯納金部分，本院判決如左
︰
    主  文
原告之訴駁回。
    事  實
緣原告所有ＵＱ－○七五七號自用小客車（汽缸容量一九九七立方公分）民國八十六
年度應納全期使用牌照稅為新台幣（下同）一一、二三○元，未於規定期間內繳納，
亦未申報停止使用，於八十七年一月十八日行駛國道高速公路南下三六○公里處，經
國道公路警察局第五隊岡山分隊查獲，移由被告審理違章成立，除補徵使用牌照稅一
一、二三○元及加徵滯納金一、六八四元外，並依行為時使用牌照稅法第二十八條規
定，裁處應納稅額四倍之罰鍰計四四、九○○元（計至百元止）。原告就罰鍰及加徵
滯納金部分不服，循序提起訴願，遭決定駁回，提起再訴願，經撤銷訴願決定及原處
分關於違反使用牌照稅法科處罰鍰部分（該部分另以裁定終結）責由被告另為處分，
而駁回其餘訴願。原告仍不服，遂提起行政訴訟，茲摘兩造訴辯意旨如次：
原告起訴意旨略謂︰一、原告所有ＵＱ－○七五七號自用小客車，八十六年期使用牌
照稅繳款書等繳納稅捐之文書，被告尚未按稅捐稽徵法第十八條第四項規定，於開徵
前「合法送達」，取得原告或原告同居家屬簽收繳款書等繳納稅捐之文書之回執憑證
，即以監理單位所提供警察機關開立之「舉發違反道路交通管理事件通知單」影本，
據以裁處罰鍰四四、九○○元並加徵全年應納稅額百分之十五滯納金一、六八四元。
經查被告之所以敢公然違背上揭稅捐稽徵法規定，於繳款書未經合法送達之情況下，
逕行依使用牌照稅法第二十八條及第二十五條規定裁處罰鍰，並加徵滯納金，係引用
財政部八十二年三月二十三日台財稅第八二○七三七三六九號函釋規定「使用牌照稅
之開徵係採公告方式辦理，納稅義務人未如期繳納稅款，不得以使用牌照稅繳款書未
送達為免責理由，故其違規行駛公路被查獲，仍應依使用牌照稅法第二十八條規定處
罰。」，其主要立論依據係「依使用牌照稅法第十條規定，使用牌照稅之開徵，係採
公告方式，交通工具所有人或使用人，應於規定期間內，向主管稽徵機關申請辦理換
照並繳納稅款。惟為便利納稅人納稅換照，乃填送繳款書以利納稅人繳納。是以使用
牌照稅之課徵並不以繳款書之送達為要件。故納稅人逾期未完稅，其行駛公路被查獲
即應依使用牌照稅法第二十八條規定處罰，不因繳款書係何原因未送達而生影響」，
完全否定稅捐稽徵法第一條及同法第十八條第四項規定，明顯知法犯法，蓄意以行政
釋令違逆稅捐稽徵法規定，恣肆侵漁百姓，不無可議。二、查稅捐稽徵法第一條規定
「稅捐之稽徵，依本法之規定；本法未規定者，依其他有關法律之規定。」同法第二
條規定「本法所稱稅捐，指一切法定之國、省（市）及縣（市）稅捐。但不包括關稅
及礦稅。」，亦即除關稅及礦稅外，其他各類稅捐均受其條文規範，務必遵從，不得
違背；未規定者，方可依其他有關法律規定，或自行立法訂定，規定得非常明確。復
依中央法規標準法第十六條規定「法規對其他法規所規定之同一事項而為特別之規定
者，應優先適用之。其他法規修正後，仍應優先適用。」由上開法條規定，足證稅捐
稽徵法為使用牌照稅法等其他各類稅法之特別法，應優先適用，無容牴觸。因此，八
十四年七月十九日使用牌照稅法第二十五條修正公佈以前，財政部及稅捐稽徵機關對
於繳款書未經合法送達，逾期繳納使用牌照稅者，礙於稅捐稽徵法第二十條每逾「二
日」按滯納數額加徵百分之一滯納金至三十日止（百分之十五）之特別規定，從未依
據當時尚未修正之使用牌照稅法第二十五條規定每逾「一日」按其應繳納稅額加徵百
分之一滯納金至三十日止（百分之三十）辦理，仍依上開稅捐稽徵法第二十條規定處
理，明白表示稅捐稽徵法為特別法，優於使用牌照稅法，且應優先適用之事實依據。
是以稅捐稽徵法第十八條第四項既已規定「繳納稅捐之文書，稅捐稽徵機關，應於該
文書所載開始繳納稅捐日期前送達。」顯示財政部前項釋令「依使用牌照稅法第十條
規定，使用牌照稅之開徵，係採公告方式，．．．，並不以繳款書之送達為要件。」
之規定，相互矛盾，無異自行批頰，有知法犯法，蓄意藉公權力侵漁百姓之嫌，無容
諉咎。三、次查使用牌照稅法第十條修正前規定「使用牌照之換領及徵稅期間為一個
月，主管稽徵機關於開徵使用牌照稅時，應先將各類交通工具應納稅額及徵稅起訖日
期分別公告之。交通工具所有人或使用人應於前項規定期間內，向主管稽徵機關申請
辦理換照，並應繳納稅款」，該法條前項規定明顯專屬規範主管稽徵機關於使用牌照
稅開徵前，應先將「應納稅額」及「徵稅起訖日期」予以公告所應為之舉措，並非規
範納稅義務人所應為之規定，且無如財政部函釋「採公告開徵，不以繳款書送達為要
件」文意規定之事實依據。倘若納稅義務人應於規定期間內，自動向稽徵機關申請辦
理換照，繳納應納稅款，主管稽徵機關亦應依稅捐稽徵法第十八條第四項規定辦理，
將申請換照日期、應繳納稅額及其有關事項之稽徵文書送達予納稅義務人，方符合法
律規定。縱令使用牌照稅法第十條之稽徵方式，確如財政部上開函釋明文規定「採公
告開徵，不以繳款書送達為要件」，依前項稅捐稽徵法第一條及中央法規標準法第十
六條規定，仍然不得牴觸稅捐稽徵法第十八條第四項規定，否則無效，況係出釋令，
該釋應屬無效，不具法定約束力，為憲法第一百七十二條及中央法規標準法第十一條
所明令禁止。因此，繳款書等繳納稅捐之文書必須合法送達後，方可依使用牌照稅法
第二十五條或第二十八條規定，加徵滯納金或裁處罰鍰。財政部如此不當舉措，明顯
為達徵課目的，不惜違法，予以擴大解釋，恣肆藉公權力侵漁百姓，行為卑劣，較之
匪尤為惡質，已溢脫法律規範，誠非概括認定決策之行政疏失。四、財政部八十七
年元月十七日台財稅第八七一○五二五三○號書函，對稅捐稽徵法第十八條第四項之
規定主張「係就需由稽徵機關填發繳款書為課徵要件之稅目而言，而使用牌照稅既以
公告方式開徵，並不以繳款書之送達為要件，自無稅捐稽徵法第十八條第四項規定之
適用」。惟遍尋稅捐稽徵法等相關稅法，並無應否填發繳款書可據為應否送達之依據
。設若有此規定，其他繳納稅捐之文書，諸如繳納期限、罰則，收款公庫名稱地點、
稅額計算等事項之稽徵文書，亦應合法送達後，才可據為處罰或加徵滯納金之依據。
況上述諸事項業於使用牌照稅繳款書副聯，詳細列載，且繳款書亦屬繳納稅捐之文書
，自應受到規範，合法送達。第查稅捐稽徵法施行細則第七條明白揭示「使用牌照稅
與地價稅，房屋稅、田賦等同屬底冊稅」，於開徵前均須公告。地價稅、房屋稅既應
依底冊資料填發繳款書合法送達，同屬底冊稅之使用牌照稅自無被排除之理，否則納
稅義務人勢必無法繳納稅款。尤可議者，財政部竟敢悖逆事實，發佈不實新聞指稱「
使用牌照稅擬改為底冊稅」，以欺騙民眾，愚弄群黎，企圖掩弊卸責，有違誠信原則
，於道德有虧。決策者如此心術不正，行為卑劣，人格掃地，令人不齒。五、請撤銷
原處分及一再訴願決定等語。
被告答辯意旨略謂︰一、查稅捐稽徵法第一條「稅捐之稽徵依本法之規定；本法未規
定者，依其他法律之規定。」其前段旨在揭示該法為內地稅稽徵之通則性規定，後段
則闡明該法所未規定事項之適用法律原則；至於二法律對同一事項均有規定者，究應
適用何項法律，則應依中央法規標準法第十六條「法規對其他法規所規定之同一事項
為特別之規定者，應優先適用。」之規定，此即特別法優先普通法之適用法律原則，
亦即對「同一事項」為特別規定者，即應優先適用，是與稅捐稽徵法第一條規定無
；另查行為時使用牌照稅法第十條第一項「使用牌照稅之換領及徵稅期間為一個月，
主管稽徵機關於開徵使用牌照稅時，應先將各類交通工具應納之稅額及徵稅起訖日期
分別公告之。」即對於特定之使用牌照稅之徵稅期間及開徵方式對其他內地稅為特別
規定，自應優先稅捐稽徵法第十八條第四項而為適用，財政部八十二年三月二十三日
台財稅第八二○七三七三六九號函釋「主旨：使用牌照稅之開徵係採公告方式辦理，
納稅義務人未如期繳納稅款，不得以使用牌照稅繳款書未送達為免責理由，故其違規
行駛公路被查獲，仍應依使用牌照稅法第二十八條規定處罰。」係本於上開論旨闡明
行為時使用牌照稅法之法條原意，核無所稱命令超越法律情事，本案財政部於再訴願
決定書內容業已闡述甚詳，合先明。二、次按「納稅義務人違反本法或稅法之規定
，適用裁處時之法律。但裁處前之法律有利於納稅義務人者，適用最有利於納稅義務
人之法律。」「使用牌照稅於每年四月一日起一個月內一次徵收．．．主管稽徵機關
於開徵使用牌照稅前，應填發繳款書送達交通工具所有人或使用人，並將各類交通工
具應納之稅額及徵稅起訖日期分別公告之。」固為稅捐稽徵法第四十八條之三及八十
七年十一月十一日修正公布（同年十一月十三日施行）之使用牌照稅法第十條所明定
，惟依財政部八十五年十月九日台財稅第八五一九一九四六五號函釋稅捐稽徵法第四
十八條之三規定之立法意旨，應僅適用於違章裁處罰鍰之案件，至於課徵本稅部分，
尚無該法條之適用。又「使用牌照稅法第十條修正公布後，使用牌照稅開徵繳款書須
送達交通工具所有人或使用人，但該修正條文不得追溯適用徵收期間內之滯欠稅款案
件。」復為財政部八十八年四月二十七日台財稅第八八一九一一七三六號函核釋在案
；本件八十六年使用牌照稅之課徵期間為該年（八十六年）之四月一日至四月三十日
止，有被告八十六年三月七日八六嘉市稅消字第八六四○四四二七號公告附原可稽
，又使用牌照稅之開徵，係採公告方式，並非以繳款書之送達為納稅義務發生要件，
此觀諸行為時使用牌照稅法第十條規定即已甚明；本件告於八十七年四月二十日始向
台灣銀行嘉義分行繳納使用牌照稅一一、二三○元，則顯已逾繳納期限四月有餘，從
而公庫收款人員爰依稅捐稽徵法第二十條規定，按其滯納數額加徵百分之十五滯納金
計一、六八四元，於法亦難謂有違；原告主張退還滯納金乙節，要難謂合。三、綜上
論結，原告之訴應認為無理由，請判決駁回原告之訴等語。
    理  由
查嘉康運動健康器材係林慶富獨資經營之營利事業，有營利事業統一發證設立登記申
請書影本所載其組織種類在卷可稽，其為獨資行號，無當事人能力，本件應以林慶富
即嘉康運動健康器材為原告，其於起訴當事人之同一性無影響，合先敘明。按「使用
牌照之換領及徵稅期間為一個月，主管稽徵機關於開徵使用牌照稅時，應先將各類交
通工具應納之稅額及徵稅起迄日期分別公告之。交通工具所有人或使用人應於前項規
定期間內，向主管稽徵機關申請辦理換照，並繳納應納稅款。」「交通工具所有人或
使用人逾規定徵稅期間繳稅者，每逾二日按其滯納數額加徵百分之一滯納金，至逾三
十日為止。」分別為八十七年十一月十一日修正公布前使用牌照稅法第十條、第二十
五條所規定。又「依稅法規定逾期繳納稅捐加徵滯納金者，每逾二日按滯納數額加徵
百分之一滯納金；逾三十日仍未繳納者，移送法院強制執行。」稅捐稽徵法第二十條
亦有明文。準此可知，交通工具所有人或使用人逾主管稽徵機關公告之徵稅期間，始
行繳納使用牌照稅額者，應加徵滯納金至逾三十日為止。本件原告所有ＵＱ－○七五
七號自用小客車乙輛（汽缸排氣量為一九九七立方公分），八十六年度應納全期使用
牌照稅為一一、二三○元，未於規定期間內繳納，亦未申報停止使用，於八十七年一
月十八日行駛國道高速公路南下三六○公里處，經國道公路警察局第五隊岡山分隊舉
發，移由被告審理違章成立，除補徵使用牌照稅一一、二三○元及加徵滯納金一、六
八四元外，並依行為時使用牌照稅法第二十八條規定，裁處應納稅額四倍之罰鍰四四
、九○○元（計至百元止），原告就罰鍰及加徵滯納金部分不服，提起訴願，遭決定
駁回，提起再訴願，經撤銷訴願決定及原處分關於違反使用牌照稅法科處罰鍰部分，
責由被告另為處分，而駁回其餘再訴願，原告仍不服，提起行政訴訟，主張：其所有
ＵＱ－○七五七號自用小客車八十六年期使用牌照稅繳款書等繳納稅捐之文件，未經
被告按稅捐稽徵法第十八條第四項規定，於開徵前合法送達，即逕行依使用牌照稅法
第二十八條規定裁處罰鍰，並依同法第二十五條規定加徵滯納金，係援引財政部八十
二年三月二十三日台財稅第八二○七三七三六九號函釋規定，完全否定稅捐稽徵法第
一條及第十八條第四項規定，刻意以行政釋令違逆稅捐稽徵法規定；稅捐稽徵法為其
他各類稅法之特別法，其規定應優先適用之，縱令使用牌照稅法第十條之稽徵方式，
確如財政部上開函釋使用牌照稅採公告開徵，不以繳款書送達為要件，依稅捐稽徵法
第一條及中央法規標準法第十六條規定，亦不容牴觸稅捐稽徵法第十八條第四項規定
，否則無效；又依稅捐稽徵法施行細則第七條所定，使用牌照稅與地價稅、房屋稅、
田賦等同屬底冊稅，於開徵前均須公告，地價稅、房屋稅既應依底冊資料填發繳款書
合法送達，同屬底冊稅之使用牌照稅自無被排除之理，被告既未送達本件之使用牌照
稅繳款書，自不得適用加徵滯納金之規定云云。查原告所有ＵＱ－○七五七號自用小
客車乙輛（汽缸排氣量為一九九七立方公分），八十六年度應納全期使用牌照稅為一
一、二三○元，未於規定期間內（被告於八十六年三月七日以八六嘉市稅消字第八六
四○四四二七號公告開徵，繳納期限自八十六年四月一日至同年四月三十日止）繳納
，亦未申報停止使用，仍於八十七年一月十八日行駛國道高速公路南下三六○公里處
，經國道公路警察局第五隊岡山分隊舉發後，始於八十七年四月二十日繳納，逾期超
過三十日之事實，有八十六年全期使用牌照稅繳款書、被告前開公告刊登廣告證明單
及內政部警政署國道公路警察局舉發違反道路交通管理事件通知單等件影本在原處分
卷可稽，並為原告所不爭執，事證明確。原告逾期繳稅超過三十日期間，被告遂按每
二日百分之一加徵滯納金三十日計一、六八四元，揆諸首揭規定，並無不合。次按稅
捐稽徵法第一條規定：「稅捐之稽徵，依本法之規定，本法未規定者，依其他有關法
律之規定。」係宣示立法意旨，在於便利徵納，就各種稅捐之稽徵程序，擇其要者為
統一規定；其未規定者，仍應適用各種稅捐個別立法之規定，乃法文明示之稅捐稽徵
適用法律之原則。查稅捐稽徵法第十八條係列於第三章稽徵之第二節送達內，係規定
送達之方法（第一項之寄存送達、第二項之公示送達），公示送達發生效力日（第三
項）、送達之時期（第四項），其第四項規定：「繳納稅捐之文書，稅捐稽徵機關，
應於該文書所載開始繳納稅捐日期前送達。」者，為應於開始繳納稅捐日期前送達之
意旨，並非有關各種稅捐均應填發繳納稅捐文書之規定，其係就需由稽徵機關填發繳
納通知書為課徵要件之稅目者所為送達時期之規定，尚難據以解為凡稽徵各種稅捐，
均應填發繳納稅捐之文書而送達，以排除各種稅法之不同規定。此外，通觀稅捐稽徵
法全文，亦無明定各種稅捐均應填發繳納文書而送達之規定，即同法第三章第一節就
繳納通知書規定所列之二法條－第十六條規定繳納通知書之載明事項，第十七條規定
繳納通知書之查對更正事項－亦無明定各種稅捐之稽徵均應製發繳納通知書之內容。
而依前引修正前使用牌照稅法第十條規定，稽徵機關應將各類交通工具之應納稅額及
徵稅起訖日期公告之，則納稅義務人依自有或使用交通工具之種類，已足知如何繳納
稅款，無待於繳納通知書之製發；同條第二項又明定交通工具所有人或使用人應於公
告期間內向主管稽徵機關繳納應納稅款，尤無待於繳納通知書之製發並送達；殊難認
該條僅在規範稽徵機關如何作為，納稅義務人繳納稅款仍待繳款書送達後始須為之。
況該修正前使用牌照稅法第十條規定之事項，乃稅捐稽徵法所未規定者，自應適用之
，亦不生稅捐稽徵法優先適用之問題。財政部八十二年三月二十三日台財稅第八二○
七三七三六九號函釋認使用牌照稅之開徵採公告方式辦理，納稅義務人未如期繳納稅
款，不得以使用牌照稅繳款書未送達為免責理由，無違前述論旨，被告據以認原告逾
公告徵稅期間始繳納使用牌照稅而加徵滯納金，難謂為違法無效。原告引據稅捐稽徵
法第十八條第四項規定，認應優先於前引修正前使用牌照稅法第十條規定而適用，自
無可採。至於稽徵機關於八十四年七月十九日使用牌照稅法第二十五條修正前，對於
加徵滯納金，依稅捐稽徵法第二十條規定之每二日百分之一，未按該條修正前之每一
日百分之一辦理，係因就加徵滯納金之成數，稅捐稽徵法第二十條既有規定，即應適
用該規定之故。本件情形與之不同，乃修正前使用牌照稅法第十條明定納稅義務人應
依公告內容繳稅，而稅捐稽徵法並未明定各類稅捐均應填發稅捐繳納通知書，則使用
牌照稅即無於法條明定依公告內容繳納外，另為填發繳款書之必要，自無適用稅捐稽
徵法送達規定之餘地。又使用牌照稅是否為底冊稅，不影響前述之繳納方式，原告主
張使用牌照稅為底冊稅，未填發繳款書送達無法繳納云云，顯不可採。另相關之公務
人員有無職情事，非本案所得論究，不影響本案之判斷；而關於違反牌照稅法科處
罰鍰部分，由本院另行裁定，併予明。從而原告所訴各節，均無足取，本件原處分
揆諸首諸規定及說明，洵無違誤，一再訴願決定遞予維持，俱無不合，原告起訴意旨
，難謂為有理由，應予駁回。
據上論結，本件原告之訴為無理由，爰依行政訴訟法第二十六條後段，判決如主文。
中    華    民    國     八十九      年      六      月       二        日
                    行 政 法 院 第 六 庭
                                審 判 長 評  事      徐  樹  海
                                         評  事      尤  三  謀
                                         評  事      高  啟  燦
                                         評  事      蔡  進  田
                                         評  事      劉  鑫  楨
右  正  本  證  明  與  原  本  無  異
                                         法院書記官  陳  佩  玲
中    華    民    國     八十九      年      六      月       二        日


司法院資訊處製作；財團法人民間司法改革基金會備份。
